台灣高等法院高雄分院民事判決　 九十二年度上更(一)字第四○號
　　　上　訴　人　名哲工程事業有限公司
　　　法定代理人　甲○○
　　　訴訟代理人　鄭曉東律師
　　　被上訴人　　呂發起營造有限公司
　　　法定代理人　乙○○
右當事人間請求給付工程款事件，上訴人對於中華民國八十九年九月三十日臺灣高雄
地方法院八十九年度訴字第八六一號第一審判決提起上訴，經最高法院第一次發回更
審，本院於九十三年四月廿八日言詞辯論終結，判決如左：
    主    文
原判決關於駁回後開第二項部分，並訴訟費用之裁判廢棄。
被上訴人應給付上訴人新台幣壹佰壹拾貳萬柒仟貳佰捌拾元，及自民國八十九年四月
二日起至清償日止，按週年利率百分之五計算之利息。
第一、二審訴訟費用由被上訴人負擔。
    事  實  及　理　由
一、被上訴人未於言詞辯論期日到場，核無民事訴訟法第三百八十六條各款所列情事
    ，爰依上訴人聲請，由其一造辯論而為判決。
二、上訴人起訴主張：被上訴人於民國八十七年間向公路局第三區工程處承包一八四
    線（小山至竹子門段）三六Ｋ＋一七０－四十Ｋ＋二００路基路面拓寬工程（下
    稱一八四線工程），將其中之基樁工程（下稱系爭工程）轉包予伊承攬，伊完工
    後，於八十七年十月八日開立包括反循基樁工程款新台幣（下同）八十五萬四千
    二百八十元、基樁載重試驗費廿七萬三千元，合計一百十二萬七千二百八十元之
    二張發票予被上訴人，被上訴人迄今未獲付款，爰依承攬關係，求為：(一)被上訴
    人應給付上訴人一百十二萬七千二百八十元，及自起訴狀繕本送達翌日即八十九
    年四月二日起至清償日止，按年息百分之五計算之利息。(二)願供擔保請准宣告假
    執行。
三、被上訴人則以：伊承攬之一八四線工程係由訴外人沅建企業有限公司（下稱沅建
    公司）承作，未與上訴人成立承攬契約云云。
四、原審判決駁回上訴人之訴，及假執行之聲請，上訴人全部聲明不服，求為：(一)原
　　判決不利於上訴人部分廢棄。(二)被上訴人應給付上訴人一百十二萬七千二百八十
　　元，及自起訴狀繕本送達翌日即八十九年四月二日起至清償日止，按年息百分之
　　五計算之利息。(三)願供擔保請准宣告假執行。
    被上訴人未為任何聲明或陳述。
五、被上訴人主張其於八十六年承包公路局第三區工程處一八四線工程，並將之全部
　　轉包予沅建公司，沅建公司負責人莊琇茹配偶鄒政和將部分工程「分包」予沅建
　　公司下包廠商（如上訴人「分包」其中基樁工程《按即系爭工程》），八十七年
　　九月間，沅建公司積欠下包廠商工程款，導致一八四線工程全部停工，鄒政和要
　　求其墊款協助其週轉，鄒政和同意被上訴人直接付款予沅建公司之下包廠商，迄
　　工程全部結束，雙方結算工程款仍有剩餘時，再領取剩餘工程款，結算工程款如
　　有不足，鄒政和願賠付予被上訴人，被上訴人因與公路局之合約第十六條有逾期
　　竣工須付違約金之約定，為催促沅建公司之下包廠商早日進場施工，乃同意墊款
　　協助沅建公司週轉，沅建公司開列其積欠下包廠商之名單及工程款金額，但上訴
　　人未列入其中，沅建公司並邀集其下包廠商於八十七年十月三日在被上訴人公司
　　召開協調會，由被上訴人負責人乙○○宣布內容為：被上訴人代沅建公司所開
　　列八十七年十月三日以前積欠工程款之二成。八十七年十月三日以後之工程款
　　，由被上訴人直接代沅建公司以現金處理。工程結束後，沅建公司如有剩餘工
　　程款可領，被上訴人優先代償八十七年十月三日以前沅建公司積欠工程款之其餘
　　八成。被上訴人於八十八年一月間與沅建公司會算被上訴人代墊、代付工程款，
　　有被上訴人與公路局之合約書、被上訴人與沅建公司之合約書、收支明細表（原
　　審卷七八頁、八一至八九頁）。按沅建公司負責人雖登記為莊琇茹，但鄒政和為
　　實際負責人，業經鄒政和政述明確（原審卷一一四頁），故鄒政和代表沅建公司
　　與被上訴人間之協議，效力及於沅建公司，本件被上訴人雖自承上訴人係沅建公
　　司之下包，且確實施作系爭工程，但亦可証明兩造間並未成立承攬契約。上訴人
　　固然其開立之統一發票之買受人為被上訴人，及鄒政和証述系爭工程係其介紹上
　　訴人替被上訴人做工程，主張兩造間成立承攬契約，但無書面契約。惟被上訴人
　　既與沅建公司成立承攬契約，即無必要再與上訴人成立承攬契約之必要，且鄒政
　　和僅証稱「介紹」上訴人替被上訴人做工程，並非將其向被上訴人承攬之系爭工
　　程讓與上訴人，且統一發票非兩造成立承攬契約之証明文件，僅係証明上訴人曾
　　經施作發票所載之工程及該工程之工程款而已，故上訴人主張兩造成立承攬契約
　　，核非可採。
六、被上訴人於八十七年十月三日與沅建公司之小包召開協調會之紀錄，其效力是否
    及於上訴人﹖
  (一)上訴人係沅建公司之下包，且施作系爭工程，為被上訴人所不爭執，已如前述，
    且上訴人於八十七年九月十日及十九日進行施作系爭工程前之基樁軸向載重試驗
    ，在施工現場對試驗樁施加軸向壓力，於試驗過程中測定沉陷量與加壓荷重及時
　　間關係，以求取基樁之承載力，並確認基樁施工之品質，有一八四線工程載重試
　　驗報告可參（本院卷一０二頁），此與証人鄒政和証稱：伊是八十七年八月份叫
　　上訴人做，上訴人係（八十七年）九月份才開始做，付款該是在十月五日至八日
　　間請款，八十七年十月三日以後上訴人仍有繼續工作等語（本院前審卷九八頁、
　　一一０頁）相符。又公路局分三次給付被上訴人工程款，第一次是八十七年九月
　　廿六至廿七日，第二次是八十七年十月份，第三次是八十七年十一月份，但被上
　　訴人未將工程款給付鄒政和，而上訴人應於八十七年十月五日以後始可請款，故
　　其於提出八十七年十月八日之發票請款，即與事實相符，並有發票二紙可參（原
　　審卷八頁）。故鄒政和與被上訴人負責人乙○○於八十七年十月三日開協調會時
　　，上訴人尚未施工完畢，無法確定其工程款數額，鄒政和於八十七年十月三日無
　　法提出上訴人得請求之工程款，其與乙○○於八十七年十月三日召開協調會時，
　　所提出之下包及積欠工程款名單，當然無法將上訴人及積欠工程款之數額列入。
　　故上訴人主張其工程應列入八十七年十月三日以後之工程款，核屬可採。
  (二)鄒政和與乙○○於八十七年十月三日依鄒政和出具的小包名單及積欠工程款金額
    ，通知名單上之小包出席，已據鄒政和証述明確（原審卷四二頁），但當時上訴
    人因尚未完工，尚不得向鄒政和請領工程款，故鄒政和所製作之小包名單及積欠
    工程款數額，當然無上訴人名字。鄒政和証稱當時一八四線工程快完工，故未通
    知上訴人（本院前審卷一一二頁），上訴人確係提出八十七年十月八日之發票請
    領工程款，故其主張其於召開協調會時確在施工，與事實相符，鄒政和前後証詞
    ，亦無矛盾之處。至於八十七年十月三日協調會之紀錄，是否適用於上訴人﹖被
    上訴人於本院前審詢問証人鄒政和：協調會的決定為何名哲（即上訴人）要比照
    辦理，誰的決定﹖鄒政和答稱：是協調會被上訴人公司乙○○及所有在場小包共
    同決定的，即使未到場的小包，亦比照辦理，被上訴人對鄒政和上開証述，復稱
    沒有意見（本院前審卷一一三頁）。其後，上訴人於八十七年十月請不到款時，
    上訴人當時之負責人甲○○與鄒政和一起到被上訴人公司找乙○○，當時乙○○
    要甲○○不擔心，等他向業主領到款，再撥款給上訴人，已據鄒政和証述綦詳，
    被上訴人對之又沒意見（本院前審卷一０九、一一三頁）；被上訴人既承認上訴
    人為沅建公司小包，承作系爭工程，自得領取工程款而未領，而上訴人又未參與
    協調會，且被上訴人於八十七年九月、十月及十一月三次向公路局領取三次工程
    款，故鄒政和之証詞，核屬可採。被上訴人嗣後以既然全部小包均參加協調，而
    否認鄒政和証述（本院前審卷一五二頁），非屬可採。綜上，被上訴人既承諾未
    參與八十七年十月三日協調會之小包，於八十七年十月三日以之工程款，由被上
    訴人直接代沅建公司以現金處理，即屬承擔沅建公司之債務。上訴人主張其得向
    被上訴人請求承作系爭工程，支付基樁載重試驗費廿七萬三千元，及完成系爭工
    程之工程款八十五萬四千二百八十元，為有理由。
七、從而，上訴人本於承攬契約債務承擔之法律關係，請求上訴人給付一百一十二萬
    七千二百八十元工程款，及自起訴狀繕本送達翌日即八十九年四月二日起算之法
    定遲延利息，為有理由，應予准許。原審為上訴人敗訴之判決，尚有未洽。上訴
    意旨指摘原判決不當，求予廢棄改判，為有理由。爰由本院予以廢棄，改判如主
    文第二項所示。本件被上訴人第三審上訴利益未逾一百五十萬元，於本院判決時
    即告確定，上訴人陳明以供擔保為條件之假執行，即無必要，應予駁回（原審即
    已駁回其假執行之聲請）。
八、據上論結，本件上訴為有理由，依民事訴訟法第三百八十五條第一項前段、第四
    百五十條、第七十八條、第四百六十三條，判決如主文。
中　　　華　　　民　　　國　　九十三　　年　　　五　　　月　　 十二　　 日
                                      臺灣高等法院高雄分院民事第六庭
~B1審判長法官　許明進
~B2　　　法官　謝肅珍
~B3　　　法官　李炫德
正本係照原本作成。
不得上訴。
中　　　華　　　民　　　國　　九十三　　年　　　五　　　月　　 十二　　 日
~B法院書記官　黃玉珠
